臺灣橋頭地方法院民事判決
111年度橋簡字第79號
原      告  蘇俐洙  
被      告  郭盧秀女
訴訟代理人  郭國基  
上列當事人間請求拆除地上物返還土地事件，本院於民國111年6
月1日言詞辯論終結，判決如下：
    主  文
原告之訴駁回。
訴訟費用由原告負擔。
    事實及理由
一、按簡易訴訟之訴狀送達後，原告不得將原訴變更或追加他訴
    ，但請求基礎事實同一、擴張或減縮應受判決事項之聲明者
    ，不在此限，民事訴訟法第436條第2項、第255條第1項第2
    、3款分別定有明文。本件原告起訴時原請求：被告應將坐
    落高雄市○○區○○段0○段000○0地號土地上之違建拆除，並應
    回復至上開土地上所興建門牌號碼高雄市○○區○○路000巷00○
    0號原始辦理登記時之原狀（見本院卷第10頁、第63頁）；
    嗣於訴狀送達後，因本院囑託高雄市政府地政局楠梓地政事
    務所（下稱楠梓地政事務所）就原告請求拆除地上物之範圍
    予以複丈、測量，且原告另追加主張被告興建違建之行為，
    造成其受有須自行僱工更改污水管線設置及搭建雨水排水管
    、遮雨棚費用支出之損失，聲明因而變更為：㈠、被告應將
    楠梓地政事務所民國111年3月25日土地複丈成果圖（即本判
    決附圖，下均稱附圖）所示A部分拆除，並將門牌號碼高雄
    市○○區○○路000巷00○0號房屋回復原先使用執照之原狀；㈡、
    被告應給付原告新臺幣（下同）95,000元。經核原告前、後
    聲明所據，均係基於其主張被告有違建而占用法定空地、防
    火間隔致生糾紛此同一事實，僅特定、追加其請求被告拆除
    地上物暨損害賠償之範圍，徵諸首揭規定，自無不合，應予
    准許。
二、原告主張：原告為高雄市○○區○○段○○段000地號土地（下稱
    原告土地）之所有權人，被告則為同段911-2地號土地（下
    稱被告土地）之所有權人。而被告土地上所興建門牌號碼高
    雄市○○區○○路000巷00○0號房屋（下稱系爭房屋）東側，有
    違法增建並占用防火間隔之法定空地此情形，且該等增建物
    之存在，不僅使原告土地上之房屋無法配合高雄市政府水利
    局設置污水管線之發包工程，更造成原告房屋無法從防火間
    隔之空地設置污水管線，且須自行僱工將污水管線更改至房
    屋前方之情況。此外，原告長期要求被告應將法定空地、防
    火間隔淨空，俾利社區雨水管線之安置及解決長期排水不良
    等問題，但被告均置之不理，造成原告支出安裝遮雨棚、雨
    水排水管線之費用。為此，因兩造房屋係同一建築執照、使
    用執照興建，原告認為兩造房屋並非獨立透天，應適用公寓
    大廈管理條例，且系爭房屋違建占用之防火間隔及法定空地
    ，屬全體區分所有權人所共有，非被告單獨所有，遂依民法
    第821條、第767條、第179條提起本訴，請求被告應將系爭
    房屋東側之違法增建部分拆除，並回復系爭房屋原先使用執
    照之原狀，另依民法第184條規定，請求被告應賠償原告自
    行僱工更改污水管線設置及搭建雨水排水管、遮雨棚費用支
    出之損失共95,000元等語。聲明：如上載變更後之聲明所示
    。
三、被告則以：原告並非被告土地之所有權人或共有人，且被告
    土地係由被告單獨所有全部權利，原告訴請被告拆除地上物
    ，於法無據。再者，系爭房屋於79年9月26日登記時，東側
    增建部分已一併完成，更係建商所為，是以，被告並無違法
    增建而侵害原告權利之情事。況且，有關兩造房屋之污水排
    水管線設置，先前已由高雄市政府水利局招開用戶接管宣導
    說明會，且與會住戶均同意將排水管路改管至房屋前方而與
    公用管道銜接，原告請求被告賠償並無理由等詞置辯。聲明
    ：原告之訴駁回；願供擔保，請准宣告免為假執行。
四、本院之判斷：
㈠、當事人主張有利於己之事實者，就其事實有舉證之責任，民
    事訴訟法第277條前段定有明文。又民事訴訟如係由原告主
    張權利者，應先由原告負舉證之責，若原告先不能舉證，以
    證實自己主張之事實為真實，則被告就其抗辯事實即令不能
    舉證，或其所舉證據尚有疵累，亦應駁回原告之請求。
㈡、原告固主張被告土地上所興建之系爭房屋東側，有違法增建
    並占用防火間隔之法定空地此情形，其得依民法第821條、
    第767條、第179條規定，請求被告將系爭房屋東側之違法增
    建部分拆除，並回復系爭房屋原先使用執照之原狀等詞。然
    而，被告土地乃被告單獨所有，且權利範圍為全部，原告並
    非該土地之所有權人或共有人此節，已有被告土地登記謄本
    可查（見本院卷第41頁及彌封卷），是以，原告以被告土地
    所有權人、共有人地位，主張其得援引民法第821條、第767
    條、第179條規定，訴請被告拆除系爭房屋坐落於被告土地
    上之增建部分，難認有憑，而無足取。
㈢、至原告在本院審理期間，固補充：兩造房屋係同一建築執照
    興建，並請領同一使用執照，伊認為系爭房屋並非獨立透天
    ，應適用公寓大廈管理條例，且系爭房屋違建占用之防火間
    隔及法定空地，屬全體區分所有權人共有，非被告單獨所有
    云云（見本院卷第63至64頁）。但系爭房屋係單獨辦理所有
    權登記，且歸屬於同一權利主體所有，並非區分所有建物，
    更無共同使用部分一情，已有系爭房屋登記謄本足參（見本
    院卷第47頁）；又臨街透天式型態之建築物，縱使符合公寓
    大廈管理條例第3條第1款前段規定在構造上或使用上或在建
    築執照設計圖樣標有明確界線此情形，然是否符合公寓大廈
    之定義，仍需同時具有「得區分為數部分之建築物及其基地
    」此要件，倘建築物之登記型態，為同一建號，屬同一權利
    主體所有，非屬區分所有建物，無共同使用部分者，即無區
    分數部分之情形，應非屬公寓大廈，而無公寓大廈管理條例
    之適用，已經內政部於92年5月15日以台內營字第092008580
    6號函文說明甚詳（同一見解者尚有內政部93年2月24日內授
    建管字第0930082158號、94年7月7日內授營建管字第094008
    4587號函文）。是以，原告前詞所述，顯有誤會。更遑論，
    系爭建物係78年12月15日以(78)高市工建築字第L12010號建
    照開工，79年7月10日竣工，而在開工前之78年11月25日，
    即已將高雄市○○區○○段○○段000地號，分割出包含兩造土地
    在內之同地段911地號、911-1、911-2、911-3、911-4、911
    -5地號土地，並在不同地號上分別興建房屋一節，有使用執
    照資料、土地登記謄本、建築資料存卷可查（見本院卷第37
    頁、第41頁、第125至131頁），此亦核與一般公寓大廈之建
    築、使用情形迥然有別。因此，自不得僅因系爭房屋與原告
    房屋係同一建築執照興建，並請領同一使用執照，遽認有公
    寓大廈管理條例之適用（註：至建商使用同一建照興建房屋
    ，造成法定空地統籌計算，進而影響後續改建時法定空地重
    新劃分等情形，要屬行政管制事項，並不影響所有權之認定
    ）。
㈣、另原告雖主張系爭房屋之違法增建，致使原告土地上之房屋
    無法配合高雄市政府水利局設置污水管線之發包工程，更造
    成原告房屋無法從防火間隔之空地設置污水排水管線，而須
    自行僱工將污水排水管線更改至房屋前方之情況；且原告長
    期要求被告應將法定空地、防火間隔淨空，俾利雨水管線之
    安置及解決長期排水不良等問題，但被告均置之不理，造成
    原告支出安裝遮雨棚、雨水排水管線之費用，其得依民法第
    184條規定，請求被告賠償原告自行僱工更改污水管線設置
    及搭建雨水排水管、遮雨棚費用支出之損失共95,000元等詞
    。然而，系爭房屋之違法增建是否係被告所為，既據被告執
    前詞否認，原告自應舉證以實其說；又原告迄言詞辯論終結
    前，均未提出被告乃系爭房屋違法增建部分之行為人此相關
    事證，參以系爭房屋之所有權人從79年9月26日辦理第一次
    保存登記迄今，均為被告之訴訟代理人郭國基單獨所有，而
    與被告本人無涉，致可見系爭房屋之使用收益權人應為郭國
    基一情，同有系爭房屋登記謄本足參（見本院卷第47頁），
    故原告仍請求被告應就系爭房屋之違建部分負責，並賠償原
    告之損失，自無足取，應予駁回。
㈤、末以，系爭房屋之增建部分即附圖所示A部分，固有占用原竣
    工圖說劃定屬於防火間隔之情事，有系爭房屋竣工圖、附圖
    對照可查（見本院卷第131頁）。惟「建築物所應留設之法
    定空地，為建築基地之一部分，不得重複使用，建築法第11
    條定有明文。又法定空地作為防火間隔使用，目的在阻隔火
    勢蔓延，藉以逃生避難，非供公眾平常通行之用，不得以防
    火間隔作為主要進出通路。再者，公法上權利與私法上權利
    兩者之權利性質、目的各有不同，私人間不得逕爰為私法上
    請求權基礎。查同條第2項固規定，法定空地之留設，應包
    括建築物與其前後左右之道路或其他建築物間之距離，其寬
    度於建築管理規則中定之。惟該項規定性質為公法上之行政
    管制規定，非謂逕給予同一建築執照基地所有人私法上主觀
    權利，自不得以之做為其對法定空地通行權存在之請求權基
    礎」，已經最高法院以104年度台上字第2303號判決意旨闡
    述甚詳。因此，系爭房屋違建部分縱使有占用防火間隔，進
    而造成原告通行或架設污水、雨水等排水管線等不便利之情
    形，但該等部分應僅屬違建部分違反公法上之行政管制規定
    ，而難認原告有何私法上之主觀權利受損，故原告依民法第
    184條規定，主張其權利受有損害，同有誤會，亦無足取。
五、綜上所述，原告依民法第821條、第767條、第179條提起本
    訴，請求被告應將附圖所示A部分拆除，並將系爭房屋回復
    原先使用執照之原狀，另依民法第184條規定，請求被告應
    給付原告95,000元，均無理由，應予駁回。
六、本件事證已臻明確，兩造其餘攻擊防禦方法及舉證，經核與
    判決結果不生影響，無逐一論列之必要，併予敘明。
七、訴訟費用負擔之依據：民事訴訟法第78條。
中　　華　　民　　國　　111 　年　　6 　　月　　24　　日
    　　　　　　　橋頭簡易庭　法　　　官  楊博欽
以上正本係照原本作成。
如不服本判決，應於送達後20日內，向本院提出上訴狀並表明上
訴理由，如於本判決宣示後送達前提起上訴者，應於判決送達後
20日內補提上訴理由書（須附繕本）。
中　　華　　民　　國　　111 　年　　6 　　月　　24　　日
    　　　　　　　　　　　　書　記　官  許雅瑩